ACORDAO-COMPLETO-2370558

ACÓRDÃO 3828/2020 ATA 8/2020 - PRIMEIRA CÂMARA

VISTOS, relatados e discutidos estes autos de aposentadoria,
ACORDAM os Ministros do Tribunal de Contas da União, reunidos em sessão da Primeira Câmara, ante as razões expostas pelo Relator e com fundamento nos arts. 1º, inciso V, 39 e 40 da Lei 8.443/92 e 1°, inciso VIII, 259, inciso II, e 262 do Regimento Interno, em:
9.1. considerar ilegais e negar registro aos atos de aposentadoria de Osvaldo Perreira Alves, Pedro Franzon, Pedro Struthos Neto, Renato Santos de Souza;
9.2. dispensar os recolhimentos das parcelas indevidamente percebidas, de boa-fé, pelos interessados, conforme a Súmula TCU 106;
9.3 determinar à Fundação Universidade Federal de Rondônia que:
9.3.1 com fundamento nos arts. 71, inciso IX, da Constituição Federal e 262 do Regimento Interno desta Corte, faça cessar, no prazo de quinze dias, os pagamentos decorrentes dos atos impugnados, contados a partir da ciência da deliberação do Tribunal, sob pena de responsabilidade solidária da autoridade administrativa omissa;
9.3.2. dê ciência aos interessados, alertando-os de que o efeito suspensivo proveniente da eventual interposição de recurso não os exime da devolução dos valores percebidos indevidamente após as notificações, em caso de desprovimento;
9.4. esclarecer à unidade de origem que:
9.4.1. as concessões consideradas ilegais poderão prosperar mediante a emissão e o encaminhamento a este Tribunal de novos atos concessórios, escoimados das irregularidades verificadas, nos termos do art. 262, § 2º, do Regimento Interno;
9.5. determinar à Sefip que monitore a implementação das medidas tratadas no subitem 9.3.

Atos de concessão de Aposentadoria.

Primeira Câmara

Fundação Universidade Federal de Rondônia.

3. Interessados/Responsáveis:
3.1. Interessados: Osvaldo Perreira Alves (XXX.091.282-XX); Pedro Franzon (XXX.122.479-XX); Pedro Struthos Neto (XXX.101.642-XX); Renato Santos de Souza (XXX.186.092-XX).

13.1. Ministros presentes: Benjamin Zymler (na Presidência), Walton Alencar Rodrigues (Relator), Bruno Dantas e Vital do Rêgo.
13.2. Ministros-Substitutos presentes: Augusto Sherman Cavalcanti e Weder de Oliveira.

ACORDAO-COMPLETO-2419321

Acórdão 9743/2020 - Primeira Câmara

Pedro Struthos Neto

Renato Santos de Souza

WALTON ALENCAR RODRIGUES

Adoto, como relatório, a instrução da Sefip (peça 12) , que contou com a concordância do MPTCU (peça 14) :
"INTRODUÇÃO
1. Trata-se de atos iniciais de concessão de aposentadoria de Osvaldo Perreira Alves, Pedro Franzon, Pedro Struthos Neto e Renato Santos de Souza, ex-servidores da Fundação Universidade Federal de Rondônia (UNIR) .
2. Os atos foram submetidos, para fim de registro, à apreciação do Tribunal de Contas da União (TCU) , de acordo com o art. 71, inciso III, da Constituição Federal. O cadastramento e a disponibilização ao TCU ocorreram por intermédio do Sistema de Apreciação e Registro de Atos de Admissão e Concessões, na forma dos arts. 2º, caput e incisos I a VI, e 4º, caput, da Instrução Normativa - TCU 78/2018.
EXAME TÉCNICO
3. Consultando-se os atos Sisacs e os contracheques (peças 4-6) dos interessados, verificou-se que todos percebem rubrica de decisão judicial. Pelo ato de Pedro Struhtos Neto foi possível confirmar que se trata de plano econômico. E por meio dos contracheques (peças 4-6) confirmou-se que, também para os demais interessados, a vantagem de decisão judicial se refere a planos econômicos.
4. Em relação ao tema, frise-se que o TCU tem por indevido este pagamento, mesmo que amparado por sentença judicial. Quanto a essa questão, é entendimento pacífico nesta Corte de Contas que os pagamentos dos percentuais relativos a planos econômicos não se incorporam indefinidamente aos vencimentos, pois têm natureza de antecipação salarial, sendo devidos somente até a reposição das perdas salariais havidas até então, o que ocorre na primeira data-base seguinte àquela que serviu de referência ao julgado. 
5. Assim, de forma resumida, no que se refere ao pagamento do percentual relativo a planos econômicos, a jurisprudência desta Corte, a exemplo do paradigmático Acórdão 2161/2005-TCU-Plenário, de relatoria do Ministro Walton Alencar Rodrigues, cristalizou-se no sentido de que: 1) o pagamento destacado de vantagem decorrente de plano econômico deferida por sentença judicial não deve extrapolar a data-base seguinte à que serviu de referência ao julgado; 2) vantagem decorrente de plano econômico não se incorpora à remuneração, a menos que orientação em sentido contrário esteja expressamente fixada na decisão judicial que a concedeu; 3) quando sentença judicial determinar expressamente incorporação de vantagem decorrente de plano econômico à remuneração, tal parcela deve ser paga sob forma de vantagem pessoal nominalmente identificada (valores e não percentuais) , sujeita exclusivamente aos reajustes gerais do funcionalismo e sem incidência do respectivo percentual sobre qualquer outra parcela.
6. Tal entendimento se coaduna com o do Supremo Tribunal Federal que, no julgamento do RE 596.663/RJ (peça 3) , de 24/09/2014, assentou a tese de que a "sentença que reconhece ao trabalhador ou ao servidor o direito a determinado percentual de acréscimo remuneratório deixa de ter eficácia a partir da superveniente incorporação definitiva do referido percentual nos seus ganhos".
7. Ademais, decisão recente do Ministro Gilmar Mendes (21/08/2017) , no âmbito do MS 35.083/DF (peça 2) , não concedeu a segurança solicitada pelas impetrantes amparando-se no entendimento de que o título judicial normalmente não faz menção à incorporação aos proventos, "mas limita-se à relação jurídica em que a contraprestação se dá por meio de vencimentos, enquanto o servidor está em situação ativa" (grifo nosso) .
8. Logo, os atos merecem a chancela de ilegais e a recusa de seus registros.
9. Dado que os atos foram disponibilizados ao TCU em 2018 - há menos de 5 anos, portanto - não se faz necessário o encaminhamento de oitiva aos ex-servidores.
CONCLUSÃO
10. Em razão do exposto, e tendo em vista o pagamento indevido de rubricas judiciais referentes a planos econômicos, todos os atos merecem chancela de ilegais e recusa de seus registros.
PROPOSTA DE ENCAMINHAMENTO
11. Ante o exposto, e de conformidade com o preceituado no artigo 71, inciso III, da Constituição Federal c/c os arts. 1º, inciso V, e 39, inciso II, da Lei 8.443/92 e os artigos 1º, inciso VIII, e 260, §1º, do Regimento Interno do TCU, propõe-se:
	a) considerar ILEGAIS e recusar o registro dos atos iniciais de concessão de aposentadoria de Osvaldo Perreira Alves (CPF: XXX.091.282-XX) , Pedro Franzon (CPF: XXX.122.479-XX) , Pedro Struthos Neto (CPF: XXX.101.642-XX) e Renato Santos de Souza (CPF: XXX.186.092-XX) ;
	b) dispensar a devolução dos valores indevidamente recebidos até a data da ciência pela Fundação Universidade Federal de Rondônia do Acórdão que vier a ser proferido, com base no Enunciado 106 da Súmula da Jurisprudência do TCU;
	c) determinar à Fundação Universidade Federal de Rondônia, com fundamento no art. 45 da Lei 8.443/1992, que:
	c.1) faça cessar os pagamentos decorrentes dos atos impugnados, interrompendo o pagamento de todas as rubricas judiciais referentes plano econômico, comunicando ao TCU, no prazo de quinze dias, as providências adotadas, nos termos dos arts. 262, caput, do Regimento Interno do TCU;
	c.2) cadastre novos atos, livres das irregularidades apontadas, nos termos do artigo 262, §2º, do Regimento Interno do TCU;
	c.3) informe aos interessados o teor do Acórdão que vier a ser prolatado, nos termos do artigo 4º, §3º, da Resolução-TCU 170/2004, alertando-os de que o efeito suspensivo proveniente de eventual interposição de recurso junto ao TCU não os exime da devolução dos valores indevidamente percebidos após a notificação, em caso de não provimento desse recurso;
	c.4) encaminhe ao TCU, no prazo de trinta dias, comprovante da data de ciência do teor desta deliberação pelos inativos."
		É o relatório.

não há

Procuradora-Geral Cristina Machado da Costa e Silva.

APOSENTADORIA. VANTAGEM ORIUNDA DE SENTENÇA JUDICIAL DECORRENTE DE PLANO ECONÔMICO NÃO ABSORVIDA POR REAJUSTES POSTERIORES. ILEGALIDADE. NEGATIVA DE REGISTRO.

APOSENTADORIA (APOS)

Secretaria de Fiscalização de Pessoal (Sefip).

Trata-se de atos de concessão de aposentadoria de interesse de Osvaldo Perreira Alves, Pedro Franzon, Pedro Struthos Neto e Renato Santos de Souza, ex-servidores da Fundação Universidade Federal de Rondônia.
A Sefip propõe, com a anuência do MPTCU, a ilegalidade dos quatro atos, em razão de pagamento irregular de vantagem oriunda de sentença judicial decorrente de plano econômico não absorvida por posteriores reajustes gerais do funcionalismo.
Assiste razão aos pareceres, que adoto como razões de decidir.
Conforme definido no Acórdão 2161/2005-TCU-Plenário, de minha relatoria, o pagamento de percentual relativo a plano econômico deferido por sentença judicial deve ser absorvido pelos posteriores reajustes gerais do funcionalismo público, o que não foi observado nos atos de aposentadoria sob apreciação.
Nesses termos, os atos devem ser considerados ilegais e os respectivos registros recusados.
Com essas considerações, voto no sentido de que o Tribunal acolha o Acórdão que submeto à deliberação deste Colegiado. 
TCU, Sala das Sessões Ministro Luciano Brandão Alves de Souza, em 31 de março de 2020.
WALTON ALENCAR RODRIGUES 
Relator